最高法院民事判決
111年度台上字第2215號
上  訴  人  林 素 華                              
訴訟代理人  楊 景 勛律師
被 上訴 人  陳 萬 成                          
            陳 萬 金        
            陳 玉 芳                                    
            陳 金 條                              
            陳 根 旺               
            陳 金 枝                       
            陳 春 樹                      
            陳王寶鳳               
            陳 冠 宇        
            陳 泳 旭        
            陳 秋 琴               
            謝 秀 青                                
            陳 致 廷        
            謝 秉 宏        
            陳 昱 君        
            陳 譯 涵                                    
            王 之 寓                              
上 列17 人
共      同
訴訟代理人  陳 宏 彬律師
被 上訴 人  陳 聰 煙                                    
            陳 通 達                     
            陳 通 文             
            陳 聰 明                             
            陳 淑 貞                                    
            江 旭 章                                  
上列當事人間請求分割共有物事件，上訴人對於中華民國111年3
月29日臺灣高等法院第二審判決（ 109年度上字第1513號），提
起上訴，本院判決如下：
    主  文
原判決廢棄，發回臺灣高等法院。
    理  由
一、本件上訴人主張：坐落新北市三峽區○○一段000地號土地、
    面積7,075.34平方公尺（重測前為同區○○段○○○段 409地號
    ，面積7,062平方公尺，下稱系爭土地），為兩造共有，應
    有部分如原判決附表（下稱附表）一之一B欄所示，無因法
    令或物之使用目的不能分割，兩造亦未訂有不分割之特約，
    惟就分割方法無法達成協議。爰依民法第823條、第824條規
    定，先位聲明求為：依原判決附圖（下稱附圖）一之二及附
    表一之一所示分割方法分割，並按如附表一之二  （原判決
    第 3頁誤載為附表一之一）所示金額互為補償（下稱方案一
    ）；備位聲明求為：變價分割系爭土地（上訴人請
    求裁判分割重測前同區大埔段大埔小段404地號土地部分，
    業經第一審判決原物分割確定）。
二、被上訴人陳萬成以次21人則以：伊主張依附圖二之二及附表
    二之一所示方法分割，並按如附表二之二所示金額互為補償
    （下稱方案二），此方案各共有人分得地形尚屬方整，且均
    得自分得土地聯外通行至新北市三峽區○○路（下稱大埔路）
    ；陳淑貞則以：希望維持第一審判決之分割方案各等語，資
    為抗辯。被上訴人江旭章未到場，亦未提出書狀作何抗辯。
三、原審維持第一審所定分割方法，因系爭土地重測後面積變動
    ，更正如附圖二之二及附表二之一所示，並按如附表二之二
    所示應補償、受補償金額補償之判決，無非以：系爭土地為
    兩造共有，應有部分如附表一之一 B欄所示。其使用分區為
    山坡地保育區、使用地類別為農牧用地，並屬民國89年1月4
    日農業發展條例修正施行前之共有耕地，重測後面積7,075.
    34平方公尺，無因法令或物之使用目的不能分割，兩造亦未
    訂有不分割之特約，惟就分割方法無法達成協議，上訴人自
    得請求裁判分割。系爭土地為長形土地，緊鄰大埔路右側，
    地勢北高南低，北側地勢平坦，地勢高程約與道路高程相當
    ，路邊設置水泥護欄，高度約50公分，南側偏中段有一段未
    設置道路護欄，現有一水泥斜坡可供進出系爭土地，該斜坡
    以南除路邊設置W 型鋼板護欄外，基地高程一路下降至南側
    埤塘邊，南側地勢距離路面最深處約 2.8公尺，人員及機具
    進出較不易，系爭土地現北側多種植竹林，中段有部分面積
    種植茶樹，南側種植竹林。上訴人主張之方案一，依新北市
    樹林地政事務所（下稱樹林地政）按重測前系爭土地面積繪
    製系爭土地複丈成果圖即附圖一之一，其中編號 000⑷、⑸部
    分（位置約附圖一之二編號000⑷、⑸部分）臨路寬度分別為1
    5.44公尺、22.31公尺，僅其中000⑷靠北側一小段鄰接前述
    中段未設置道路護欄路段，南側則於與W 型鋼板護欄起始點
    相連部分有水泥斜坡，其餘部分因臨路位置有W 型鋼板護欄
    ，將導致分得編號000⑷、⑸位置之共有人因臨路部分遭W型鋼
    板護欄圍阻難以通行大埔路；上訴人主張其前手原耕種範圍
    為附圖一之二編號 000⑴、⑵部分云云，為陳萬成以次21人所
    否認，上訴人復無法提出其或前手有於上開部分耕作之證明
    ，自難憑採，上訴人據以主張將附圖一之二編號 000⑵部分
    分由其與江旭章共有，亦不可取。反觀方案二之分割方法，
    上訴人自承其與前手在附圖一之二編號 000⑸部分耕種等語
    ，由上訴人分配如附圖編號二之二編號 000⑸部分，依樹林
    地政按重測前系爭土地面積繪製系爭土地複丈成果圖即附圖
    二之一觀之，其中編號 000⑸部分（位置約附圖二之二編號0
    00⑸部分）臨路寬度約52.33公尺，扣除系爭土地上護欄寬度
    約 29.32公尺，上訴人與江旭章分得附圖二之二編號 000⑸
    部分土地尚有23公尺左右臨路寬度，可通行至大埔路，而其
    他共有人分得其他各筆土地與大埔路路面高程相差不大，且
    分得土地之地形尚屬方整，可使系爭土地發揮經濟效用。上
    訴人雖稱將系爭土地因有高低落差致不利耕作位置全分割給
    上訴人，有違平等原則云云，惟永大不動產估價師聯合事務
    所（下稱永大事務所）鑑定報告（下稱系爭鑑定報告）於估
    算系爭土地分割後之土地價值時，已說明：依照分割後各筆
    土地之面積、臨路寬度、基地進出之難易度、形狀、地勢高
    程以及路邊圍欄等因素，依據土地個別條件與比準地差異致
    影響價格比率以百分率法進行適當調整，推算分割後各筆土
    地之市場正常價格等情，參以系爭土地北側、南側利用方式
    相近、種植作物相同，可徵依系爭土地目前作農業使用方式
    ，高低落差於各筆分割後土地價格影響不大，且依方案二方
    法分割，可使各共有人分得土地價值差距較微，較方案一方
    法分割於共有人更為妥適、公平。綜上，系爭土地應分割如
    方案二所示，並依附表二之二所示應補償、受補償金額補償
    等詞，為其判斷之基礎。
四、按定共有物分割之方法，固可由法院自由裁量，不受共有人
    主張之拘束，但須以其方法適當者為限。法院為裁判分割時
    ，需衡酌共有物之性質、價格、經濟效益，各共有人之意願
    、利害關係、使用情形，共有人分得各部分之經濟效益與其
    應有部分之比值是否相當，俾兼顧共有人之利益及實質公平
    ，始為適當公平。查系爭土地北側多種植竹林，中段有部分
    面積種植茶樹，南側種植竹林等情，為原審認定之事實，則
    上開不同位置之竹林、茶葉係何人種植、管理使用？各共有
    人對系爭土地之使用情形為何？系爭土地北側、中段、南側
    依序分別種植竹林、茶樹、竹林，是否影響各該部分土地之
    價值？此攸關分割方案是否妥適之判斷，非無進一步研求之
    餘地，原審未詳為深究，遽為判決，未免速斷。另查系爭土
    地上有水泥斜坡，而附圖一之二000⑸部分與大埔路有明顯高
    低落差，分得地勢較低之附圖一之二000⑸部分之共有人若不
    經水泥斜坡，難以直接通行至大埔路，為原審認定之事實，
    並有現場照片(一審卷一笫311頁、卷二第169頁系爭鑑定報
    告之現況照片）可參。則該水泥斜坡似為分得該部分土地共
    有人通行至大埔路所必要而需保持其供通行之用，果爾，即
    無法供耕作使用。原審固以系爭鑑定報告於估算系爭土地分
    割後之土地價值時，說明係依照分割後各筆土地之面積、臨
    路寬度、基地進出之難易度、形狀、地勢高程以及路邊圍欄
    等因素，依據土地個別條件與比準地差異致影響價格比率以
    百分率法進行適當調整，推算分割後各筆土地之市場正常價
    格等情，認依系爭鑑定報告所示之鑑定價額計算找補，並無
    違反公平之虞。惟系爭鑑定報告就前述土地上分別種植竹林
    、茶樹，是否影響各該部分土地之價值？水泥斜坡部分是否
    造成土地價值貶損？並未列入評估，能否謂適當、公平？非
    無再為研求餘地。原審就鑑定意見可採與否，未注意斟酌，
    遽採為命互為補償金額計算之基礎，尚有未洽。上訴論旨，
    指摘原判決不當，求予廢棄，非無理由。
五、據上論結，本件上訴為有理由。依民事訴訟法第477條第1項
    、第478條第2項，判決如主文。
中　　華　　民　　國　　111 　年　　11　　月　　17　　日
                      最高法院民事第九庭
　　　　                  審判長法  官  盧  彥  如
                                法  官  吳  麗  惠
                                法  官  林  麗  玲
                                法  官  黃  明  發
                                法  官  翁  金  緞
本件正本證明與原本無異 
                                書記官  郭  詩  璿
中　　華　　民　　國　　111 　年　　11　　月　　24　　日